臺灣高等法院臺南分院刑事裁定
110年度毒抗字第811號
抗  告  人  
即  被  告  廖永順


上列抗告人即被告因違反毒品危害防制條例案件，不服臺灣雲林
地方法院110年度毒聲字第377號中華民國110年9月24日裁定（聲
請案號：臺灣雲林地方檢察署110年度聲觀字第195號、110年度
毒偵字第856號），提起抗告，本院裁定如下：
    主  文
抗告駁回。
    理  由
一、聲請意旨略以：被告甲○○基於施用第二級毒品之犯意，於民
    國110年5月8日14時許，在雲林縣○○鎮○○里0鄰○○街00號住處
    ，以將第二級毒品甲基安非他命置於玻璃球內，點火燒烤吸
    食煙霧之方式，施用第二級毒品甲基安非他命1次。因被告
    涉犯另案，經警方於110年5月9日上午9時36分許，持原審法
    院核發之搜索票至上址搜索，當場扣得第二級毒品甲基安非
    他命6小包、夾鏈袋1包、電子磅秤1臺、安非他命吸食器1組
    、手機2支等物（被告另涉意圖販賣第二級毒品部分，由檢
    察官另案偵辦）。警方於110年5月9日中午12時5分許，徵得
    被告同意採其尿液送驗，結果呈安非他命、甲基安非他命陽
    性反應。爰依毒品危害防制條例第20條第1項之規定，聲請
    裁定將被告送勒戒處所觀察、勒戒等語。
二、原裁定意旨略以：被告於警詢坦承有聲請意旨所指施用第二
    級毒品犯行，其於110年5月9日中午12時5分許，經警採集之
    尿液，經檢驗，結果呈安非他命及甲基安非他命陽性反應，
    被告施用上開第二級毒品之犯行，堪以認定。被告雖未曾受
    觀察、勒戒處分，但已經由公務電話向原審法院陳稱：因為
    有精神相關疾病，不希望觀察勒戒等語，並參檢察官查覆：
    被告另案羈押中，不宜為緩起訴處分等情。審酌被告前曾受
    緩起訴處分完成戒癮治療，仍再為本案施用毒品犯行，難認
    被告能自我約束，被告雖於110年9月14日因具保釋放出所，
    惟檢察官在裁量給予被告附命戒癮治療之緩起訴處分或聲請
    觀察、勒戒時，已將被告有另案（雲林地檢110年度偵字第3
    609號、第5774號、第5806號、第5879號、第6090號）偵辦
    中等情形納入考量，足見檢察官已依職權按照個案情形依法
    裁量，並向原審法院聲請將被告送勒戒處所觀察、勒戒，未
    見檢察官有何違法或濫用其裁量權之情事。從而，本件檢察
    官聲請於法有據，應予准許等語。
三、抗告意旨略以：㈠檢察官在訊問被告時，未讓被告就是否觀
    察、勒戒於事前表示意見，其後聲請書亦未送達被告，導致
    被告無從知悉已遭聲請，法院在作出對被告拘束人身自由效
    果的令入勒戒處所觀察、勒戒處分前，應予被告辯明陳述意
    見之機會，以知悉檢察官提出如何的證據足以證明有應為觀
    察、勒戒的事由。以行政程序法第102條規定為例，行政機
    關作成限制或剝奪人民自由或權利之行政處分前的「陳述意
    見權」，其理論基礎即憲法聽審權，要能取得資訊（請求資
    訊權），才能有效的陳述意見，同樣國家公權力的對待，效
    果更為嚴厲的剝奪人身自由的觀察、勒戒處分，自更無剝奪
    被告聽審權的道理。本件依卷內資訊，檢察官從未告知被告
    觀察、勒戒之法律要件及效果，未給予被告就是否觀察、勒
    戒，或以替代處分等，有事前陳述意見之機會。原審法院裁
    定前，亦未開庭訊問被告，或至少以書面通知被告以言詞或
    書面陳述答辯之機會，被告直到收受原審裁定之前，均不知
    有此聲請程序，明顯對被告聽審權保障不足，其程序自有不
    符正當法律程序之要求，並侵害被告之訴訟權，已屬違法不
    當。㈡行政院基於立法者之授權，對於「初犯」者之毒癮治
    療方式，採行「觀察、勒戒」與「附戒癮治療之緩起訴處分
    」併行之雙軌模式，即使屬「3年內再犯」者，檢察官仍得
    參酌被告之特殊情狀，裁量選擇逕行提起公訴，或上述緩起
    訴處分。本件未見檢察官對被告之生活狀況、家庭背景、經
    濟狀況、得否自主戒治或必須令入戒治處所觀察、勒戒，有
    如何理由不能以其他戒癮治療附條件緩起訴之方式為之，均
    未詳加調查審酌，亦未告知被告有何不適合戒癮治療之原因
    ，原審裁定亦未見審查檢察官是否或如何行使裁量權。㈢被
    告已坦承施用毒品，現從事網路拍賣，有正當工作及收入，
    有負擔戒癮治療費用之能力及意願，被告另案戒癮治療期間
    有定期回診治療，本案再犯實係因長期工作壓力太大，屬偶
    然犯罪。被告已答應母親徹底戒毒，改變對毒品的倚賴，不
    再施用。被告與高齡母親相依為命，母親罹患○○病，雙手因
    工作之故無法施力，每週回診須由被告親自照料，被告本身
    亦患有○○○○疾病、○○○○症、○○○○障礙及○○○症狀，須定期回
    診治療，被告的○○疾病造成已無法分辯○○之真偽、害怕接觸
    人群，執行恐將導致病況加重，不利自新，本案是否有戒癮
    治療等替代方案之可能性自有調查再予評估認定之必要等語
    。
四、經查：
　㈠被告於110年5月8日14時許，在雲林縣○○鎮○○里0鄰○○街00號
    住處，以將第二級毒品甲基安非他命置於玻璃球內，點火燒
    烤吸食煙霧之方式，施用第二級毒品甲基安非他命1次。因
    被告涉犯另案，經警於110年5月9日上午9時36分許，持原審
    法院核發之搜索票至上址搜索，當場查獲第二級毒品甲基安
    非他命6小包、夾鏈袋1包、電子磅秤1臺、安非他命吸食器1
    組、手機2支等物扣案（所涉意圖販賣第二級毒品部分，由
    檢察官另案偵辦）。警方於110年5月9日中午12時5分許，徵
    得被告同意採其尿液送驗，結果呈安非他命、甲基安非他命
    陽性反應等情，業經被告於警詢供述在卷（毒偵卷第4頁）
    ，並有代號與真實姓名對照表（代號：○0000，毒偵卷第7頁
    ）、立人醫事檢驗所濫用藥物尿液檢驗報告（檢體編號：○0
    000，檢驗結果呈安非他命、甲基安非他命陽性反應，毒偵
    卷第8頁）可資佐證。　
　㈡被告前於107年7月24日因施用第二級毒品甲基安非他命，為
    警查獲，經臺灣雲林地方檢察署（下稱雲林地檢署）檢察官
    以107年度毒偵字第1465號為附命戒癮治療之緩起訴處分，
    緩起訴處分期間為2年，被告已完成為期1年之戒癮治療期程
    ，有臺灣高等法院被告前案紀錄表暨上開緩起訴處分書在卷
    可查。
　㈢被告因另涉違反毒品危害防制條例案件，經警方於110年5月9
    日上午9時36分許，持原審法院核發之搜索票至被告住處實
    施搜索，查獲第二級毒品甲基安非他命6小包（毛重15.45公
    克）、夾鏈袋1包、電子磅秤1臺、安非他命吸食器1組、手
    機2支等物，已據被告於前述警詢中供述在卷。警方嗣於110
    年8月18日再持原審法院核發之搜索票至被告住處實施搜索
    ，查獲甲基安非他命1包（毛重0.4公克）、夾鏈袋1包、吸
    食器1組、手機2支扣案，經檢察官於同日聲請原審法院對被
    告聲請羈押禁見獲准，至同年9月14日始具保釋放，被告涉
    嫌自110年2月11日起至同年4月7日止，販賣第二級毒品甲基
    安非他命予黃震傑等人共計17次，業經雲林地檢署檢察官以
    110年度偵字第3609、5774、5806、5879、6090號偵查終結
    ，提起公訴，於110年10月15日繫屬原審法院110年度訴字第
    543號審理中，亦有臺灣高等法院被告前案紀錄表、在監在
    押全國紀錄表暨上開起訴書在卷可查。
五、按被告之聽審權雖屬於憲法第16條保障人民訴訟權之一（司
    法院釋字第482號解釋參照），其內涵包括資訊請求權（請
    求獲得充分訴訟資訊）、表達請求權（請求到場陳述或辯明
    訴訟上意見）、注意請求權（請求注意被告陳述及表達）等
    項，但並非不得以法律為合理、正當規劃或限制，例如：某
    些案件類型，審理法院不經言詞辯論、陳述（即不需當事人
    到場辯論、陳述），即得逕為裁判。具體以言，諸如：刑事
    訴訟法第222條第1項（即裁定，除因當庭之聲明而為之者，
    應經訴訟關係人之言詞陳述外，均以書面審理，專據案卷之
    訴訟資料予以裁定）、第302條至第304條（即免訴、不受理
    及管轄錯誤判決）、第449條（即簡易程序判決）等等，即
    為適例，此乃立法機關自由形成的範疇，要屬「立法裁量」
    權限，並未違反人民訴訟權的保障，與憲法尚無牴觸（最高
    法院107年度台抗字第447號刑事裁判要旨參照）。現行毒品
    危害防制條例就觀察、勒戒之審查程序，尚無被告有聽審權
    之相關規定，亦即並無課以檢察官於聲請觀察、勒戒前，應
    訊問被告是否同意觀察、勒戒之規定，亦未明定法院須經開
    庭進行審理程序，始得為觀察、勒戒之裁定，此乃立法者考
    量此類案件本質所為程序上之規劃，自不得以檢察官或法院
    未傳喚被告到場陳述意見及進行證據之提示調查程序，即指
    摘書面審理違法。況被告確有施用第二級毒品甲基安非他命
    之事實，此部分事證明確，自無再為其他調查之必要。
六、次按「犯第10條之罪者，檢察官應聲請法院裁定，或少年法
    院（地方法院少年法庭）應先裁定，令被告或少年入勒戒處
    所觀察、勒戒，其期間不得逾2月」、「觀察、勒戒後，檢
    察官或少年法院（地方法院少年法庭）依據勒戒處所之陳報
    ，認受觀察、勒戒人無繼續施用毒品傾向者，應即釋放，並
    為不起訴之處分或不付審理之裁定；認受觀察、勒戒人有繼
    續施用毒品傾向者，檢察官應聲請法院裁定或由少年法院（
    地方法院少年法庭）裁定令入戒治處所強制戒治，其期間為
    6個月以上，至無繼續強制戒治之必要為止。但最長不得逾1
    年」，「第20條第1項及第23條第2項之程序，於檢察官先依
    刑事訴訟法第253條之1第1項、第253條之2第1項第4款至第6
    款或第8款規定，為附條件之緩起訴處分時，或於少年法院
    （地方法院少年法庭）認以依少年事件處理法程序處理為適
    當時，不適用之。」、「前項緩起訴處分，經撤銷者，檢察
    官應繼續偵查或起訴」，毒品危害防制條例第20條第1項、
    第2項、第24條第1項、第2項分別定有明文。準此，依該條
    例第20條第1項規定，於被告有同條例第10條施用第一、二
    級毒品犯行時，檢察官「應」聲請法院裁定令被告入勒戒處
    所觀察、勒戒，顯係以強制規定方式命檢察官應聲請法院裁
    定令被告觀察、勒戒，並未課檢察官於聲請觀察、勒戒前，
    應訊問被告是否同意接受觀察、勒戒，或課檢察官於聲請書
    必須說明未予被告附條件緩起訴處分理由之義務，堪認檢察
    官以向法院聲請觀察、勒戒為原則，於例外符合附條件緩起
    訴處分之情形時，始得另為附條件緩起訴處分。另依（110
    年4月29日修正）「毒品戒癮治療實施辦法及完成治療認定
    標準」第4條：「檢察官為附命完成戒癮治療之緩起訴處分
    前，應向被告說明緩起訴處分之應遵守事項，得其同意後，
    再指定其前往治療機構參加戒癮治療。」、「未成年之被告
    ，並應得其法定代理人之同意。」之規定，可知受戒癮治療
    者必須自行前往治療機構接受戒癮治療並遵守一定事項，一
    旦違反，其緩起訴處分即有可能遭到撤銷，檢察官應繼續偵
    查或起訴，故如檢察官欲依毒品危害防制條例第24條規定，
    以附命戒癮治療緩起訴方式（或附條件緩起訴）替代觀察、
    勒戒時，自應徵詢行為人之同意，是緩起訴之戒癮治療，應
    屬法律賦予檢察官偵查裁量結果之作為，不得認為係施用毒
    品者所享有之權利。而是否給予施用毒品者為附命完成戒癮
    （或附條件）之緩起訴處分，既屬檢察官之職權，自非法院
    所得介入審酌。又毒品危害防制條例所規定之「觀察、勒戒
    」程序，係針對受處分人所為保安處分，目的在戒除行為人
    施用毒品身癮及心癮，以達教化與治療之目的，其立法意旨
    在幫助施用毒品者戒毒，性質上為一療程，而非懲罰，並屬
    強制規定，除檢察官審酌個案情形，依同條例第24條第1項
    為附條件之緩起訴處分外，凡經檢察官聲請法院裁定將被告
    送勒戒處所觀察、勒戒者，法院僅得就其聲請審查被告是否
    有施用毒品之行為，以及被告是否為「初犯」或為觀察、勒
    戒、強制治療執行完畢後「3年內再犯」（109年7月15日修
    正施行後第20條第3項）而為准駁之裁定，並無自由斟酌以
    其他方式替代或得以其他原因免予執行之權。惟是否給予被
    告為附條件緩起訴處分，事屬刑事訴訟法第253條之1第1項
    及第253條之2第1項第6款特別賦予檢察官之職權，非法院所
    得審酌，被告亦無聲請檢察官為緩起訴之權利，檢察官即使
    未為此部分理由之說明，於法亦無不合。法院原則上應尊重
    檢察官職權之行使，僅就檢察官之判斷有違背法令、事實認
    定有誤或其他裁量重大明顯瑕疵等事項，予以有限之低密度
    審查（臺灣高等法院暨所屬法院107年法律座談會刑事類提
    案第22號審查意見及研討結果參照）。又前述認定標準所謂
    戒癮治療計畫，係法務部基於防制毒品危害之刑事政策，與
    毒品危害防制條例第24條鑑於對若干施用毒品者，若僅施以
    徒刑不足以斷絕毒癮之規範本旨，乃由檢察機關與行政院衛
    生署（已改制為衛生福利部）合作，由檢察官審酌個案情形
    ，援引毒品危害防制條例第24條，改以緩起訴處分方式轉介
    毒品施用者前往醫療院所治療。惟是否給予被告為附命完成
    戒癮治療（或附條件）之緩起訴處分，事屬檢察官之職權，
    非法院所得審酌（最高法院103年度台上字第2464號判決參
    照）。從而，毒品危害防制條例所規定之觀察、勒戒及強制
    戒治處分，可謂刑罰之補充制度，雖兼具自由刑之性質，卻
    有刑罰不可替代之教化治療作用，既屬用以矯治、預防行為
    人反社會性格，而具社會保安功能之保安處分，當無因行為
    人主觀之個人或家庭因素而免予執行之理。何況施用一、二
    級毒品應受觀察勒戒處分，及檢察官得依毒品危害防制條例
    第24條第1項規定為附條件之緩起訴處分，已見諸於法律明
    文規定，被告前曾受附命戒癮治療之緩起訴處分，已非初犯
    ，此次再度施用第二級毒品，檢察官有相當大的可能性依法
    向法院聲請觀察勒戒，應在被告可預期範圍內。
七、再「附命緩起訴」戒癮治療之執行，係以社區醫療（機構外
    醫療體系）處遇替代監禁式治療，使施用毒品者得繼續正常
    家庭及社會生活，實非集中於勒戒處所，而受監所矯正、管
    理，仍難脫其「收容」或「處罰」外觀者，所可比擬，恐難
    遽認已完成該戒癮治療者，即無再受「觀察、勒戒或強制戒
    治」處遇之實效。是以，於機構外之戒癮治療難達其成效時
    ，再施以機構內之強制處遇，亦屬循序漸進之合理矯治方式
    。況毒品危害防制條例第23條第2項之「觀察、勒戒及強制
    戒治」執行完畢釋放，乃法定訴追要件，逕將完成「附命緩
    起訴」之戒癮治療者，等同於該條項所定之「觀察、勒戒或
    強制戒治」執行完畢，更有牴觸不利類推禁止原則之嫌，難
    謂妥適（最高法院110年度台上字第2096號判決意旨參照）
    。是以，倘施用毒品之被告經檢察官為「附命緩起訴」確定
    ，不論是否完成戒癮治療，均難認事實上已等同接受「觀察
    、勒戒或強制戒治」執行完畢。本件被告甫於108年12月11
    日間完成為期1年之緩起訴附命戒癮治療期程後，時隔僅1年
    餘即於110年5月9日再度施用甲基安非他命，且涉嫌更為嚴
    重之販賣第二級毒品罪，可見無視法律禁止規定，自我約束
    能力明顯不足，要難期待社區醫療處遇的附命緩起訴處分能
    收戒癮治療之成效。檢察官據此聲請觀察、勒戒，原審法院
    裁定被告應令入勒戒處所觀察、勒戒，亦屬循序漸進之合理
    矯治方式。又檢察官於聲請書檢附之案卷（即毒偵卷）中已
    附具「未能施行戒癮治療之理由檢視表」說明被告現有案件
    在偵、審中，可預期未來須入監服刑，並註明偵查案號「11
    0年度偵字第5774號」，原審法院裁定前曾詢問被告對於檢
    察官本件聲請觀察、勒戒之意見，已據被告表示「因為我有
    精神相關疾病，所以我不希望觀察勒戒」等語，有原審法院
    公務電話紀錄可參（原審卷第15頁），足認原審法院已將檢
    察官本件聲請告知被告，予被告陳述意見之機會。關於檢察
    官的裁量部分，亦據雲林地檢署以110年9月11日雲檢原人11
    0毒偵856字第1109024010號函查覆原審法院謂「被告當時另
    案偵查羈押中，不宜為緩起訴處分」等情，亦符合「毒品戒
    癮治療實施辦法及完成治療認定標準」第2條第3款所定不適
    合為附命完成戒癮治療之緩起訴處分，原審裁定已說明被告
    前雖完成戒癮治療，然仍再為本案施用毒品犯行，難認被告
    能自我約束，並說明被告雖已於110年9月14日因具保釋放出
    所，惟檢察官在裁量給予被告附命戒癮治療之緩起訴處分或
    聲請送被告觀察、勒戒時，已將被告有另案偵查情形納入考
    量，未見有何違法或濫用其裁量權情事，更何況被告涉嫌販
    賣第二級毒品17次之犯罪事實，業經檢察官提起公訴，繫屬
    原審法院110年度訴字第543號案件審理中，亦有前引被告前
    案紀錄表可參，被告有受罪刑宣告之極大可能性，符合「毒
    品戒癮治療實施辦法及完成治療認定標準」第2條第1款所定
    不適合為附命完成戒癮治療之緩起訴處分，堪認本件檢察官
    之聲請及原審准為觀察、勒戒之裁定，其認定事實、適用法
    律，均無違誤，亦未見有何恣意濫用裁量權或違反比例原則
    之情形。
八、至於抗告意旨另以其受觀察、勒戒，將影響現有工作、照顧
    母親之家庭責任及現罹患多種疾病須回診治療部分，惟此部
    分主張之事項與法院是否裁定令入勒戒處所執行觀察、勒戒
    之判斷無涉，自不足以做為免除觀察、勒戒之適法理由。倘
    被告確有觀察勒戒處分執行條例第6條第2項各款、第3項所
    定應拒絕入所，或得拒絕入所之法定事由，此屬勒戒處所執
    行觀察、勒戒問題，亦與法院是否裁定令入勒戒處所執行觀
    察、勒戒之判斷無涉。　　
九、綜上所述，本案被告於110年5月8日施用甲基安非他命，觸
    犯毒品危害防制條例第10條第2項施用第二級毒品罪，事證
    明確，被告未曾受觀察、勒戒及強制戒治處分，檢察官審酌
    被告前曾受附命戒癮治療之緩起訴處分履行完成，及另涉販
    賣第二級毒品偵查中，經整體考量後，依職權選擇逕向原審
    法院聲請觀察勒戒，原審法院認檢察官之聲請為正當，依毒
    品危害防制條例第20條第1項規定，令被告入勒戒處所觀察
    、勒戒，核其認事用法，並無違誤或不當，被告執前詞提起
    本件抗告，為無理由，應予駁回。
據上論斷，依刑事訴訟法第412條，裁定如主文。
中　　華　　民　　國　　110 　年　　10　　月　　29　 日
                    刑事第六庭  審判長法  官  張瑛宗
                                      法  官  李秋瑩
                                      法  官  林逸梅
以上正本證明與原本無異。
不得再抗告。
                                      書記官  施淑華
中　　華　　民　　國　  110 　年　　10　　月　 29   日